臺灣高等法院刑事判決
109年度上易字第234號
        
上  訴  人  臺灣桃園地方檢察署檢察官 
被      告  黃馨億


上列上訴人因被告妨害婚姻案件，不服臺灣桃園地方法院108年
度易字第592號，中華民國108年9月3日第一審判決（起訴案號：
臺灣桃園地方檢察署107年度偵字第14405號），提起上訴，本院
判決如下：
    主  文
上訴駁回。
    理  由
一、聲請簡易判決處刑意旨略以：同案被告賴崇崴（業經原審諭
    知公訴不受理確定）為告訴人乙○○之夫，為有配偶之人。同
    案被告賴崇崴與被告甲○○前係透過交友軟體認識，被告甲○○
    明知同案被告賴崇崴為有配偶之人，竟與同案被告賴崇崴分
    別基於相姦及通姦之犯意，於民國107年4月6日下午16時26
    分許，在桃園市中壢區某處路上同案被告賴崇崴所駕車內為
    姦淫之行為，嗣為乙○○同日晚間質問同案被告賴崇崴查看其
    所提供之行車紀錄器，及於車上拾得使用過後之溼紙巾、衛
    生紙各3 張，始悉上情。因認被告甲○○所為，係犯刑法第23
    9條後段之相姦罪嫌。
二、原判決意旨略以：檢察官認被告甲○○所涉之相姦罪，依刑法
    第245條第1項之規定，須告訴乃論。茲同案被告賴崇崴與告
    訴人於108年7月1日在原審法院民事庭達成離婚之訴訟上和
    解，有原審法院108年度婚字第98號、家訴字第12號、家親
    聲字第152號和解筆錄附卷可稽，是依民法第1052條之1 規
    定，告訴人與同案被告賴崇崴自108年7月1日起，婚姻關係
    即消滅。告訴人雖於108年7月1日具撤回告訴狀撤回對同案
    被告賴崇崴之告訴，然該撤回告訴狀於108年7月3日始到達
    原審法院，有其收文章戳可憑，告訴人與同案被告賴崇崴於
    斯日已經不具配偶之關係，告訴人對同案被告賴崇崴撤回告
    訴之意思表示生效日之108年7月3日，其2人既已未具配偶關
    係，自有告訴不可分及撤回告訴不可分之刑事訴訟法第239
    條前段規定之適用，是告訴人對同案被告賴崇崴之上開撤回
    告訴，其效力及於相對共犯之被告甲○○，依前揭法條之規定
    ，本件爰不經言詞辯論，逕行諭知不受理之判決。
三、檢察官上訴意旨略以：參以最高法院25年非字第41號判例意
    旨，以告訴人提出告訴斯時，是否具有配偶身分為準，亦即
    若告訴人於提告當時已具合法配偶身分，縱嗣後婚姻關係消
    滅，仍有刑事訴訟法第239條但書之適用。查本件告訴人與
    同案被告賴崇崴於106年5月17日結婚，告訴人提出之告訴乃
    合法有效，為不爭執事項，則縱告訴人嗣後與同案被告賴崇
    崴於108年7月1日和解離婚，並具狀對同案被告賴崇崴撤回
    妨害家庭之告訴，然其告訴權及認定配偶關係之有無，係以
    提起告訴時為斷，不因嗣後婚姻關係消滅而影響，故該撤回
    告訴之效力仍不及於被告甲○○，原判決未慮及此，顯有調查
    未盡完備之違誤。
四、按告訴或請求乃論之罪，未經告訴、請求或其告訴、請求經
    撤回或已逾告訴期間者，應諭知公訴不受理之判決，並得不
    經言詞辯論為之，刑事訴訟法第303 條第3 款、第307 條定
    有明文。又告訴乃論之罪，對於共犯之一人告訴或撤回告訴
    者，其效力及於其他共犯，刑事訴訟法第239條前段定有明
    文，即所謂告訴主觀不可分原則。申言之，追訴與否，固應
    尊重告訴權人之意思，然告訴權之行使僅能就該犯罪之是否
    告訴有自由決定之權，並非許其有選擇所告訴之犯人之意。
    惟刑事訴訟法第239條但書特別規定：刑法第239條之罪，對
    於配偶撤回告訴者，其效力不及於相姦人，此為告訴不可分
    原則之例外規定，其立法目的，乃告訴人常有本於夫妻之情
    義，對於配偶有所宥恕者，而對相姦者則未必然，若一併使
    其撤回之效力及於必要共犯之相姦者，實有乖人情，故設此
    例外規定。換言之，告訴人得以單獨對通姦之配偶撤回告訴
    ，乃為顧及婚姻關係中之夫妻情義、家庭和諧，夫妻可以早
    日脫離訴訟關係，重修舊好，破鏡重圓，促使婚姻關係得以
    繼續延續，然若婚姻關係已消滅，夫妻情義已逝，已無達成
    延續婚姻關係之可能，即無上開例外規定之適用，從而上開
    但書規定之「配偶」，自不能擴張至「前配偶」之身分。則
    對「前配偶」撤回告訴者，並不合於但書例外之規定，仍應
    適用撤回告訴不可分之原則規定，此乃解釋法律當然之結果
    。且撤回告訴係程序上之問題，其效力應以撤回告訴時有無
    配偶身分為準，上開但書規定對於「配偶」撤回告訴者，其
    效力不及於相姦人，其所指「配偶」，應指告訴人撤回告訴
    時與告訴人具有配偶關係之人。從而，告訴人於刑法第239
    條通姦案件，對「前配偶」撤回告訴者，應回歸適用刑事訴
    訟法第239條前段規定，其撤回告訴之效力及於必要共犯之
    相姦人（最高法院104年度台非字第273號、第293號判決意
    旨參照）。
五、經查：本件告訴人告訴同案被告賴崇崴與被告甲○○於上揭時
    地所為犯行，經檢察官認被告甲○○被訴觸犯刑法第239條後
    段之相姦罪嫌，提起公訴，依同法第245條第1項之規定，須
    告訴乃論。於原審審理中，告訴人於108年7月1日在原審法
    院民事庭達成離婚之訴訟上和解，有原審法院108年度婚字
    第98號、家訴字第12號、家親聲字第152號和解筆錄附卷可
    稽（見原審易字卷第33至36頁），依民法第1052條之1規定
    ，告訴人與同案被告賴崇崴自108年7月1日和解成立時起，
    婚姻關係即已消滅。同案被告賴崇崴之辯護人係於108年7月
    3日向原審提出告訴人簽名具狀之撤回告訴狀，有原審之收
    狀章在卷可稽（見原審易字卷第37頁），告訴人雖於該撤回
    告訴狀上載明係對同案被告賴崇崴撤回告訴，而未對共同被
    告甲○○撤回告訴，惟告訴人於108年7月3日撤回告訴狀送達
    原審時與同案被告賴崇崴已無婚姻關係，其已非同案被告賴
    崇崴之「配偶」，而為「前配偶」，揆諸前揭說明，當無刑
    事訴訟法第239條但書規定之適用，應回歸同條前段之規定
    ，即告訴人對共犯之同案被告賴崇崴撤回告訴，其效力及於
    共犯即被告甲○○，本件告訴乃論之罪其告訴既經撤回，依刑
    事訴法第303條第3款之規定，自應對共犯被告甲○○諭知公訴
    不受理之判決。原審以告訴人已非同案被告賴崇崴之配偶，
    其對同案被告賴崇崴撤回告訴，其效力及於共犯被告甲○○，
    因而不經言詞辯論諭知公訴不受理，核其認事用法並無違誤
    。檢察官上訴意旨徒以前詞指摘原判決不當，為無理由，爰
    不經言詞辯論，逕予駁回。
據上論斷，應依刑事訴訟法第368條、第372條，判決如主文。
中　　華　　民　　國　　109 　年　　2 　　月　　14　　日
                  刑事第十一庭  審判長法　官　楊力進
                              　　    法　官　許文章
                              　    　法　官　沈君玲
以上正本證明與原本無異。
不得上訴。
                                  　　書記官　彭于瑛
中　　華　　民　　國　　109 　年　　2 　　月　　14　　日